【裁判字號】    91,重訴,360
【裁判日期】    920930
【裁判案由】    塗銷抵押權登記
【裁判全文】
臺灣板橋地方法院民事判決  九十一年度重訴字第三六○號
    原      告  中興商業銀行股份有限公司
    法定代理人  丙○
    訴訟代理人  郭方桂律師
    被      告  甲○○      住台北市○○○路○段一一九巷十五號四樓
                乙○○      住台北縣三重市○○街六一號二樓
    共      同  歐宇倫律師
    訴訟代理人  王嘉斌律師
右當事人間請求塗銷抵押權登記事件，於中華民國九十二年九月十六日辯論終結，本
院判決如左：
    主      文
原告先位之訴駁回。
被告甲○○與乙○○間就附表所示不動產所為之抵押權設定行為應予撤銷。
被告乙○○應將前項不動產於民國八十九年六月八日向台北縣三重地政事務所辦理之
抵押權設定登記（收件案號八十九年重登字第一四六九四０號）予以塗銷。
訴訟費用由被告負擔。
    事實及理由
一、程序方面：
    原告中興商業銀行股份有限公司因經營授信業務有重大缺失，前經主管機關財政
    部依銀行法第六十二條第一、二項規定派員接管，並停止其股東會、董事及監察
    人之職權，故原告非以公司董事長，而以接管小組召集人為其法定代理人提起本
    件訴訟，即無不合（最高法院九十二年度台抗字第一五三號裁定意旨參照）。又
    原告起訴時，其接管小組召集人原為潘隆政，嗣於民國九十一年十月四日起改由
    何文雄擔任，再於九十二年五月二日起變更為丙○等情，有財政部九十一年九月
    二十四日台財融(二)字第○九一○○四四一四一號、同年十月四日台財融(二)字第○
    九一二○○一五一八號、九十二年五月二日台財融(二)字第○九二○○二○○四七
    號函等影本附卷可稽。何文雄及丙○於就任接管小組召集人後，先後具狀向本院
    聲請承受訴訟，於法相符，均應准許。
二、原告主張：
（一）先位部分：
      原告先前委任被告甲○○為公司總經理，負責授信業務，詎被告甲○○竟違背
      任務，於八十八年間以人頭戶分散借款集中使用之方式，貸放款項支應訴外人
      黃宗宏及「台鳳集團」資金缺口共新臺幣（下同）七十億三千八百十八萬六千
      元，借款陸續到期後，未能收回本息，致生損害於原告，案經檢察官以其涉犯
      背信罪嫌提起公訴在案，依民法第一百八十四條、第五百四十四條之規定，原
      告對於被告甲○○有上開金額之損害賠償請求權存在。嗣原告聲請本院於八十
      九年五月二十五日以八十九年度裁全字第二七０四號裁定對被告甲○○之財產
      為假扣押，被告甲○○意圖脫產，竟與另一被告乙○○通謀而為虛偽意思表示
      ，將被告甲○○所有如附表所示之不動產設定二千萬元之抵押權與被告乙○○
      ，並於同年六月八日向台北縣三重地政事務所辦理登記。被告二人間設定抵押
      權登記之行為乃出於通謀虛偽意思表示，有害於原告之債權，原告自得主張其
      為無效，並依民法第二百四十二條規定代位被告甲○○請求被告乙○○塗銷抵
      押權登記等語。聲明：(一)確認被告乙○○對於被告甲○○就附表所示不動產設
      定之抵押權及其所擔保之二千萬元債權不存在；(二)被告乙○○以台北縣三重地
      政事務所八十九年重登字第一四六九四０號收件，於八十九年六月八日就附表
      所示不動產之抵押權登記應予塗銷。
（二）備位部分：
      縱令被告二人間之上開抵押權設定行為屬實，其彼此間並無對價關係，且妨害
      強制執行而損及原告債權，依民法第二百四十四條第一項規定，原告亦得訴請
      撤銷該抵押權設定行為。即使有對價關係，被告乙○○當時知情卻幫助被告甲
      ○○脫產，原告依民法第二百四十四條第二項規定，亦得訴請撤銷之。被告二
      人間之抵押權設定行為既經撤銷，依民法第二百四十四條第四項規定，原告並
      得聲請命被告王春金回復原狀，將系爭抵押權設定登記予以塗銷等語。聲明：
      (一)被告甲○○與乙○○間就附表所示不動產之抵押權設定行為應予撤銷；(二)被
      告乙○○以台北縣三重地政事務所八十九年重登字第一四六九四０號收件，於
      八十九年六月八日就附表所示不動產所為之抵押權登記應予塗銷。
三、被告抗辯：
（一）先位部分：
      被告甲○○因融通資金需要，向被告乙○○借款二千萬元，並提供附表所示之
      不動產為擔保，設定同額之抵押權予被告乙○○，雙方已向地政機關申請登記
      完成，依土地法第四十三條規定有絕對之效力，原告主張該登記有無效原因，
      應由原告就該無效之原因事實負舉證責任。再者，縱令原告對於被告甲○○有
      損害賠償債權，其權利不因被告甲○○向被告乙○○借款而喪失，債權人地位
      無損，故被告二人間之借貸關係是否成立，對於原告債權並無妨礙。換言之，
      原告私法上之地位並無受侵害之危險，其提起本件確認訴訟無即受確認判決之
      法律上利益等語。聲明：駁回原告之訴。
（二）備位部分：
      原告是否具備債權人之地位，尚待商榷。按債權人必先證明其權利存在，始得
      行使民法第二百四十四條之撤銷權。本件原告主張其依民法第一百八十四條、
      第五百四十四條規定，對於被告甲○○有七十億三千八百十八萬六千元之損害
      賠償請求權，惟其僅能提出之檢察官起訴書，尚無刑事確定判決之同等效力，
      不足作為證明原告債權存在之依據。聲明：駁回原告之訴。
四、兩造不爭執之事實：
（一）被告甲○○曾自八十五年起至八十九年四月二十七日止擔任原告公司總經理，
      期間，訴外人黃宗宏及台鳳集團以「分散借款集中使用」之方式，利用眾多人
      頭戶向原告借款，總計借得七十億三千八百十八萬六千元（見本院卷第一八０
      頁言詞辯論筆錄，並有原告提出之檢察官起訴書影本一件附卷可稽）。
（二）被告二人間之借貸關係是在台鳳案爆發前發生，台鳳案爆發後，因被告乙○○
      要求債權有所確保，被告甲○○始提供不動產設定系爭抵押權登記（見本院卷
      第八七頁、一八０頁、一八一頁準備程序及言詞辯論筆錄）。
（三）除系爭不動產外，被告甲○○已無其他財產足以清償原告主張之債權（見本院
      卷第一七九頁言詞辯論筆錄，並有財政部台北市國稅局財產歸屬資料清單、原
      告提出之個人借款餘額資訊、歸戶財產查詢清單、各類所得資料歸戶清單附卷
      可稽）。
五、本院判斷：
（一）本件原告先位主張被告甲○○意圖脫產，與另一被告乙○○通謀而為虛偽意思
      表示，將附表所示不動產虛偽設定二千萬元之抵押權與被告乙○○，求為確認
      系爭抵押權設定行為及其所擔保之二千萬元債權不存在，被告乙○○並應將系
      爭抵押權登記予以塗銷。惟按，當事人主張有利於己之事實者，就其事實有舉
      證之責任，民事訴訟法第二百七十七條定有明文。又民事訴訟如係由原告主張
      權利者，應先由原告負舉證之責，若原告先不能舉證，以證實自己主張之事實
      為真實，則被告就其抗辯事實即令不能舉證，或其所舉證據尚有疵累，亦應駁
      回原告之請求；第三人主張表意人與相對人通謀而為虛偽意思表示者，該第三
      人應負舉證之責，最高法院十七年上字第九一七號、四十八年台上字第二十九
      號判例意旨可供參照。查原告上開主張，為被告二人所否認，辯稱自被告甲○
      ○於八十二年間擔任台北市銀行總經理起，被告乙○○即陸續將私房錢借予甲
      ○○，前後借款金額約二、三百萬元，已經歸還，嗣甲○○於八十五年間轉任
      原告銀行總經理，乙○○仍陸續借款予甲○○，從八十五年至八十八年間，前
      後借款金額約一千二百萬元，甲○○於八十九年五月間遭聲請羈押，亦是乙○
      ○代繳保證金三百萬元，其二人間確實有借貸關係，台鳳案爆發後，乙○○要
      求甲○○提供保證，甲○○始將系爭不動產為乙○○設定抵押權，並無任何不
      實等語，並提出臺灣臺北地方法院刑事保證金收據影本一紙、存摺影本多紙、
      資金往來明細一件為證。原告僅能提出檢察官起訴書影本、不動產登記謄本各
      一件、聯合報報導影本三紙，質疑被告所辯借款及設定抵押權之真實性，縱令
      被告所辯不實，因原告對其應負舉證責任之待證事實未能提出充足說明及證據
      ，揆諸上揭法條及判例所示，其先位主張被告二人通謀而為虛偽意思表示，請
      求確認系爭抵押權設定行為及其所擔保之債權不存在，進而訴請乙○○塗銷系
      爭抵押權設定登記，尚嫌無據，應予駁回。
（二）原告先位之訴既無理由，其備位訴訟之審理條件即已成就，本院應就該部分之
      訴續為審理。按債務人所為之無償行為，有害及債權者，債權人得聲請法院撤
      銷之；債權人依第一項之規定聲請法院撤銷時，得並聲請命受益人回復原狀，
      民法第二百四十四條第一項、第四項前段定有明文。前開債權人之撤銷權，乃
      債權人對於債務人所為之詐害行為，於一定條件下得撤銷之，以回復債務人財
      產上之地位，而維持其擔保債務清償之資力。債權人之債權，須於債務人實施
      詐害行為前發生，始得行使民法第二百四十四條之撤銷權，但債權人實施詐害
      行為時，債權雖尚未具體發生，然其發生之可能性甚大者，亦應與既已發生之
      債權，同樣受此撤銷權之保護（參看史尚寬著，債權總論，第四六二頁）。又
      債務人以其所有之不動產設定抵押權，同時向他人借貸款項，其設定抵押權之
      行為固屬有償行為，惟若先有債權之存在，而於事後始設定抵押權者，如無對
      價關係，則屬無償行為，倘有害及債權，債權人得依民法第二百四十四條第一
      項之規定撤銷之，最高法院五十一年台上字第三五二八號判例意旨足資參照。
      經查：
    １、被告甲○○曾自八十五年起至八十九年四月二十七日止擔任原告公司總經理
        ，期間，訴外人黃宗宏及台鳳集團以「分散借款集中使用」之方式，利用眾
        多人頭戶向原告借款，總計借得七十億三千八百十八萬六千元之事實，為兩
        造所不爭。按主管機關對於銀行就同一人、同一關係人或同一關係企業之授
        信或其他交易得予限制，其限額由主管機關定之，銀行法第三十三條之三定
        有明文。另依財政部當時發布之銀行對同一人、同一關係人或同一關係企業
        之授信限額規定，銀行對同一自然人之授信總餘額，不得超過各該銀行淨值
        百分之三；對同一法人之授信總餘額，不得超過各該銀行淨值百分之十五；
        對同一關係人或同一關係企業之授信總餘額，不得超過各該銀行淨值百分之
        四十。又原告公司於八十七年度淨值百分之四十為六十六億一千五百三十一
        萬元，有臺灣臺北地方法院檢察署檢察官八十九年度偵字第九一二０號等案
        起訴書可稽，故訴外人黃宗宏及台鳳集團當時利用眾多人頭戶向原告借款，
        乃在規避上開強制規定，至為灼然。而被告甲○○當時擔任原告公司總經理
        ，對於原告所營授信業務應有善良管理人之注意，竟於其任內發生此金融事
        件，任由黃宗宏及台鳳集團以人頭方式取得借款金額高達七十億元之鉅，嚴
        重增加授信風險並危害原告經營體質，至少難卸其過失責任。被告雖於言詞
        辯論時抗辯甲○○就上開不爭執之客觀事實，未必有民事或刑事責任，惟經
        本院進一步訊明，被告亦未能就甲○○毋庸負責之理由提出任何說明。另參
        酌財政部金融局曾於八十八年五月三十一日對原告實施金融檢查，當時已因
        原告銀行總行及天母分行就黃宗宏及台鳳集團旗下企業、關聯戶、集團負責
        人、員工等融資餘額高達一百零一億五千零六十九萬六千元，占天母分行該
        檢查基準日放款總餘額百分之八十五點二，授信風險過於集中，且有「分散
        借款集中使用」情形，向原告提出改善之要求，詎被告甲○○身為原告公司
        總經理，竟仍不思改進，任由情況繼續惡化；訴外人黃宗宏利用陳志弘為人
        頭辦理八千萬元信用貸款案，該筆貸款額度已超出總經理權利，依原告內部
        作業規範，應由審查部門擬具初審意見，提請授信審議委員會審議，由總經
        理加註意見後，簽報董事長提請常務董事會核定，俟常務董事會通過取得總
        行批覆書後始得撥款，詎原告董事長王玉雲因當時南下輔選，被告甲○○即
        逕行指示原告蘆洲分行撥款，非但徵信不完備，且撥貸過程顯已嚴重違反原
        告銀行內部規定；又於八十九年三月間，被告甲○○不顧常務董事王清連等
        人之反對，逕行指示蘆洲分行再配合黃宗宏核撥三億五千萬元予台鳳集團等
        情，有前開檢察官起訴書可佐。綜上，本院認原告於本件訴訟，就被告甲○
        ○應對其負損害賠償責任之待證事實縱使未能舉證至完全明確之程度，惟依
        上開被告不爭執之客觀事實觀之，原告對於被告甲○○有債權發生之可能性
        可謂甚大，揆諸上揭說明，自應與已發生之債權同受撤銷權之保護。
    ２、另查，被告二人間之借貸關係是在台鳳案爆發前發生，台鳳案爆發後，因被
        告乙○○要求債權有所確保，被告甲○○始提供不動產設定系爭抵押權登記
        之事實，為兩造所不爭。被告二人既然先有債權關係存在，而於事後始約定
        設定抵押權，其設定系爭抵押權，難認有何對價關係，自屬無償行為。又本
        件被告甲○○除系爭不動產之外，已無其他財產足以清償原告主張之債權，
        同樣為兩造所不爭，故被告二人設定系爭抵押權之無償行為，有害及原告主
        張之債權，甚為明確。從而，原告本於民法第二百四十四條第一項規定，訴
        請法院撤銷系爭抵押權設定行為，另依同條第四項規定，請求被告王春金回
        復原狀，將系爭抵押權設定登記予以塗銷，均屬有據，應予准許。
（三）綜上所述，本件原告先位主張被告二人通謀虛偽而為意思表示，尚難憑採；然
      其備位主張被告二人間就附表所示不動產所為之抵押權設定行為，為無償行為
      ，且有害於原告主張之債權等語，則可採信。依原告備位主張，其請求撤銷系
      爭抵押權設定行為，被告乙○○並應塗銷系爭抵押權設定登記，為有理由，應
      予准許。其餘請求，則無理由，應予駁回。
六、兩造其餘攻擊防禦方法與證據，經本院審酌後，認均與判決結果無影響，爰不一
    一論述，附此敘明。
七、訴訟費用負擔之依據：民事訴訟法第八十五條第一項、七十九條但書。
中      華      民      國    九十二    年      九      月     三十     日
                                臺灣板橋地方法院民事第三庭
~B審判長法官  黃麟倫
~B法      官  何君豪
~B法      官  朱嘉川
右為正本係照原本作成
如對本判決上訴，須於判決送達後廿日內向本院提出上訴狀
中      華      民      國    九十二    年      十      月     八       日
~B法院書記官  馬文慶
~F0
~T40
┌─────────────────────────────────────────────────────────────┐
│附表（土地部分）：                                                                                                        │
├─┬───────────────────────────┬─┬────────────┬─────────┬──────┤
│編│        土          地          坐          落        │地│    面            積    │                  │            │
│  ├───┬────┬────┬────┬────────┤  ├──┬──┬──────┤  權  利  範  圍  │備        考│
│號│縣  市│鄉鎮市區○   段   ○ ○  段 │  地        號  │目│公頃│公畝│  平方公尺  │                  │            │
├─┼───┼────┼────┼────┼────────┼─┼──┼──┼──────┼─────────┼──────┤
│１│台北縣│三重市  ○○○○段│簡子畬小│一０六          │建│０  │一一│八四        │壹萬分之壹壹柒    │            │
│  │      │        │        │段      │                │  │    │    │            │                  │            │
├─┼───┼────┼────┼────┼────────┼─┼──┼──┼──────┼─────────┼──────┤
│２│台北縣│三重市  ○○○○段│簡子畬小│一０六之二      │建│０  │一一│九九        │壹萬分之壹壹柒    │            │
│  │      │        │        │段      │                │  │    │    │            │                  │            │
└─┴───┴────┴────┴────┴────────┴─┴──┴──┴──────┴─────────┴──────┘
~F0
~T40
┌────────────────────────────────────────────────────┐
│附表（建物部分）︰                                                                                      │
├─┬─┬──────┬────┬────┬───────────────────────┬───┬───┤
│  │  │            │        │建築式樣│  建  物  樓  層  及  面  積（單位：平方公尺）│      │      │
│編│建│            │        │        ├─┬─┬─┬─┬─┬─┬─┬─┬─┬─┬─┬─┤權  利│      │
│  │  │            │        │主要建築│二│地│  │  │  │  │  │  │  │  │  │合│      │      │
│  │  │  建物門牌  │基地坐落│        │十│下│  │  │  │  │  │  │  │  │  │  │      │備  考│
│  │  │            │        │材 料 及│二│二│  │  │  │  │  │  │  │  │  │  │      │      │
│號│號│            │        │        │層│層│  │  │  │  │  │  │  │  │  │  │範  圍│      │
│  │  │            │        │房屋層數│  │  │  │  │  │  │  │  │  │  │  │計│      │      │
├─┼─┼──────┼────┼────┼─┼─┼─┼─┼─┼─┼─┼─┼─┼─┼─┼─┼───┼───┤
│１│２│台北縣三重市│一０六之│三十層鋼│９│  │  │  │  │  │  │  │  │  │  │９│全部  │      │
│  │２│重新路四段九│二      │骨混凝土│７│  │  │  │  │  │  │  │  │  │  │７│      │      │
│  │５│七號二二樓  │        │造      │．│  │  │  │  │  │  │  │  │  │  │．│      │      │
│  │  │            │        │        │６│  │  │  │  │  │  │  │  │  │  │６│      │      │
│  │  │            │        │        │３│  │  │  │  │  │  │  │  │  │  │３│      │      │
│  │  │            │        │        │２│  │  │  │  │  │  │  │  │  │  │２│      │      │
├─┼─┼──────┼────┼────┼─┼─┼─┼─┼─┼─┼─┼─┼─┼─┼─┼─┼───┼───┤
│２│３│台北縣三重市│二四三之│拾層鋼│  │０│  │  │  │  │  │  │  │  │  │０│柒伍分│      │
│  │５│重新路四段九│一九    │筋混凝土│  │０│  │  │  │  │  │  │  │  │  │０│之貳  │      │
│  │５│七號地下二層│        │樓房    │  │６│  │  │  │  │  │  │  │  │  │６│      │      │
│  │  │            │        │        │  │  │  │  │  │  │  │  │  │  │  │  │      │      │
│  │  │            │        │        │  │  │  │  │  │  │  │  │  │  │  │  │      │      │
│  │  │            │        │        │  │  │  │  │  │  │  │  │  │  │  │  │      │      │
└─┴─┴──────┴────┴────┴─┴─┴─┴─┴─┴─┴─┴─┴─┴─┴─┴─┴───┴───┘


司法院資訊處製作；財團法人民間司法改革基金會備份。
